【裁判字號】    89,訴,783
【裁判日期】    900323
【裁判案由】    偽造文書
【裁判全文】
臺灣高雄地方法院刑事判決                          八十九年度訴字第七八三號
    公  訴  人  臺灣高雄地方法院檢察署檢察官
    被      告  甲○○
右列被告因偽造文書案件，經檢察官提起公訴（八十八年度偵緝字第一四九七號），
本院判決如左：
    主  文
甲○○無罪。
    理  由
一、公訴意旨係以：被告甲○○基於偽造文書之概括犯意，竟連續於八十七年四月二
    十日，至位於高雄市新興區○○○路之中華電信股份有限公司台灣南區電信分公
    司南高雄營運處（以下稱中華電信公司），持乙○○之身分證及偽刻乙○○之印
    章，冒用乙○○之名義申請裝設室內電話，於同年五月十五日，復以同以手法，
    至中華電信公司北高雄營運處，偽造蔡月琴名義申請裝設室內電話共三線，足以
    生損害於中華電信公司管理申設電話之正確性及乙○○與蔡月琴之權益，嗣經中
    華電信公司發現有異，乃通知申請名義人，而查出前情等語，因認被告甲○○涉
    有刑法第二百十六條、第二百十條第一項之行使偽造私文書罪嫌。
二、按犯罪事實應依證據認定之，無證據不得推定其犯罪事實。又不能證明被告犯罪
    者，應諭知無罪之判決，刑事訴訟法第一百五十四條、第三百零一條第一項分別
    定有明文。又事實之認定，應憑證據，如未能發現相當證據，或證據不足以證明
    ，自不能以推測或擬制之方法，為裁判基礎（最高法院四十年台上字第八六號判
    例參照）；而認定犯罪事實所憑之證據，雖不以直接證據為限，間接證據亦包括
    在內，然而無論直接證據或間接證據，其為訴訟上之證明，須於通常一般之人均
    不致有所懷疑，而得確信其為真實之程度者，始得據為有罪之認定，倘其證明尚
    未達到此一程度，而有合理之懷疑存在而無從使事實審法院得有罪之確信時，即
    應由法院為諭知被告無罪之判決（最高法院七十六年台上字第四九八六號判例參
    照）。
三、本件公訴人認被告甲○○涉有前開行使偽造私文書之犯行，其所持之理由係以被
    害人乙○○及蔡月琴二人於警、偵訊中已明確供稱渠等之身分證均遺失或遭竊，
    且未託被告代為申裝電話等情，且有偽造被害人乙○○及蔡月琴申請電話之申請
    書在卷可按，且受託申請電話時，受託人須具備足資證明其身分之證明文件正本
    ，始得待人辦理等情，此經中華電信股份有限公司台灣南區電信分公司南高雄營
    運處於八十七年八月十四日，以南高服（八十七）字第五五六號函覆明確，而被
    告據以申請被害人蔡月琴電話之甲○○身分證及駕駛執照均仍貼有被告本人之相
    片，並未經變造，此有該身分證、駕駛執照證反面影本附卷可佐，是如非被告本
    人親自辦理，則辦理之人與證件上之相片不符，何能順利完成申請手續；再參佐
    申請書上之內容筆跡與被告當庭所書寫相關內容之筆跡，經送請法務部調查局進
    行筆跡鑑定，然因未取得被告平日書寫之文件資料據以比對，致未能有結論，故
    由被告不願提出平日書寫之書信、文件以供比對，亦徵被告心虛，是被告犯行應
    堪認定。
四、訊據被告甲○○堅決否認有任何公訴人所對其起訴之前開犯行，辯稱：伊並未代
    理被害人乙○○及蔡月琴二人向中華電信公司申請裝設室內電話，附於警卷中之
    室內電話申請書四份均非伊所申請填寫，伊之身分證與駕照等證件雖未遺失或遭
    竊，但曾於八十五年間向地下錢莊借錢時，有將身分證或駕照交予地下錢莊之人
    以為擔保，伊記得最後一次借錢，伊因未還錢，故證件亦未取回，伊並沒有偽造
    文書等語。
五、經查︰
  （一）另案犯偽造文書等罪之被告楊家瑜於另案偵、審程序中自承：伊不認識被告
        甲○○及被害人蔡月琴，惟自報上得知有販售證件之情，即因之購得該二人
        之駕駛執照與身分證等證件後，即於八十七年二月至六月間，持被告甲○○
        與被害人蔡月琴之身分證至中華電信公司高雄營運處，偽簽被告甲○○之名
        義，進而表示代理被害人蔡月琴填具室內電話申請書，申請裝設室內電話，
        而被告甲○○與被害人蔡月琴均未同意亦不知情，且本除被害人蔡月琴外，
        另冒用被告甲○○名義表示代理其他被害人洪益富、游淑珠等人名義申請裝
        設室內電話等語不諱，此有高雄市政府警察局八十七年六月二十日調查筆錄
        、台灣高雄地方法院檢察署八十七年度偵字第一四二五七號偵查卷附之八十
        七年七月十日訊問筆錄，及本院八十八年度訴字第二八四號卷附之八十九年
        四月二十六日、六月二十一日審判筆錄在卷可證。足認被告甲○○之證件確
        有遭他人不當使用，進而偽造被告甲○○名義表示代理其他被害人申請電話
        等情。
  （二）又經本院檢視卷附以被害人乙○○及蔡月琴二人名義所申請之室內電話業務
        申請書四張上所填載被告擔任代理人部份之簽名、住址及身分證字號等字跡
        與被告當庭所簽寫之住址資料，並經向台中師管區司令部南投縣團管區司令
        部調取被告之兵籍卡正本等資料上所呈被告所簽寫之姓名與住址比對結果認
        被告所寫之「Ｚ000000000」之身分證字號部分，其中英文字母「
        Ｍ」部分之中段處室內電話業務申請書上之筆順較方正，兵籍卡及訊問筆錄
        上英文字母簽寫得較寬，且較圓滑，數字「５」部分，室內話申請書上之轉
        彎處較扁、尖，兵籍卡、訊問筆錄上之「５」則較有明顯的圓弧度型，數字
        「８」部分，則更明顯顯出室內電話申請書上之「８」均是順向簽寫，而兵
        籍卡與訊問筆錄上之「８」則均是逆向簽寫；其次就被告簽寫其姓名「甲○
        ○」部分，就「陳」自之左邊部首處之一束處，室內電話申請書上部首部分
        簽寫較密合，而兵籍卡及訊問筆錄上所簽寫的部分較鬆寬，而「陳」之右邊
        之「東」字，室內電話申請書上簽寫一束部分較長，而兵籍卡、訊問筆錄上
        所簽寫則較短，而「福」字之部首一點處，室內電話申請書上所寫係向下垂
  ，而兵籍卡與訊問筆錄上之點的寫法則較向上揚起；此外，就被告書寫「台
        中市西屯區逢甲裡四一九櫻城五街二七—一號」與「南投縣水里鄉頂崁村苗
        圃巷二六號」其中之「台」、「西」、「逢」、「櫻」、「街」、「號」、
        「南」、「投」、「鄉」、「苗」、「巷」等十一字樣之氣韻、神態、運筆
        、轉折等之個性、慣性與特徵均大不相同，如「逢」字當中部首字一橫劃之
        順筆方式、所拉之長度、「櫻」字部首之木二點所落之位置、「投」字字首
        第二劃之連結方式一者係分二筆畫寫成，另一者則是以一筆畫連慣寫成、「
        苗」字當中「艸」字之第三劃收筆位置等等，實難認係出自同一人之手筆，
        且經送請內政部警政署刑事警察局鑑驗，經以特徵比對法，而認室內電話業
        務申請書上之筆跡與被告兵籍卡、訊問筆錄上之筆跡並不相符，有前開刑事
        警察局於八十九年十月二十四日，以刑鑑字第一六二九二○號之鑑驗通知書
        及筆跡鑑驗說明書各一份附卷可參，是尚難以被告為提出平日書寫之書信、
        文件等資料而遽認認被告有偽造被害人簽名之行為。
  （三）再者，前開室內電話業務申請書代理人簽章部分，明確留有被告自己之身分
        證統一編號及戶籍地址，如被告明知該申請書係屬偽造，應斷無可能留下自
        己之確實年籍資料，以利中華電信公司與偵查機關追查之理，而只有被告確
        係受人委託代為申請裝設電話，或因被告證件資料遭人冒用，其方敢明確留
        下被告自己之詳細年籍，否則如被告明知所簽之被害人資料係竊得或拾得，
        而蓋用被害人印章確屬偽刻，避之已唯恐不及，焉有自曝其短留下自己年籍
        以供中華電信公司及檢調單位追查之理，顯與常情不符。
六、綜前所述，被告前開所辯應可採信，且上開辯解已讓本院就公訴人對被告所起訴
    之犯罪事實產生有合理懷疑存在，自難認被告犯有公訴人對其所起訴之刑法第二
    百十六條、第二百十條行使偽造私文書之犯行，此外，復查無其他積極證據足資
    證明被告有何行使偽造私文書之犯行，既不能證明被告犯罪，核諸前揭規定與說
    明，自應由本院為被告無罪之諭知。
據上論斷，應依刑事訴訟法第三百零一條第一項，判決如主文。
中      華      民      國    九十      年      三      月    二十三    日
                          臺灣高雄地方法院刑事第四庭
                              法  官程克琳
右正本證明與原本無異。
如不服本判決，應於判決送達後十日內，向本院提出上訴狀。
                              書記官    梁瑜玲
中      華      民      國    九十      年      三      月    二十三    日


司法院資訊處製作；財團法人民間司法改革基金會備份。
